【裁判字號】    91,訴,2635
【裁判日期】    920214
【裁判案由】    分配表異議之訴
【裁判全文】
臺灣臺中地方法院民事判決  九十一年度訴字第二六三五號
    原      告  甲○○
    訴訟代理人  潘正雄  律師
                李郁芬  律師
    被      告  丙○○
                乙○○
                丁○○
    訴訟代理人  甘龍強  律師
右當事人間請求分配表異議之訴事件，本院判決如左：
    主      文
本院八十九年度民執申字第二六０二二號拍賣抵押物執行事件於民國九十一年七月三
日作成之分配表中，就被告丙○○、乙○○、丁○○分配所得之金額新臺幣肆佰零參
萬捌仟元之債權額，應減為新臺幣參佰柒拾陸萬參仟壹佰捌拾肆元，剩餘額新臺幣貳
拾柒萬肆仟捌佰壹拾陸元應分配予原告。
原告其餘之訴駁回。
訴訟費用由被告負擔八分之一，餘由原告負擔。
    事實及理由
壹、訴之聲明：
  一、原告方面：
    (一)先位之訴：
      鈞院八十九年度民執申字第二六０二二號拍賣抵押物執行事件於民國九十一年
      七月三日作成之分配表中，就被告丙○○、乙○○、丁○○分配所得之金額新
      臺幣（下同）四百零三萬八千元之債權額，應減為二百零一萬九千六百二十二
      元，剩餘額二百零一萬八千三百七十八元應分配予原告。
    (二)備位之訴：
      鈞院八十九年度民執申字第二六０二二號拍賣抵押物執行事件於民國九十一年
      七月三日作成之分配表中，就被告丙○○、乙○○、丁○○分配所得之金額四
      百零三萬八千元之債權額，應減為二百三十七萬一千七百三十二元，剩餘額一
      百六十六萬六千二百六十八元應分配予原告。
  二、被告方面：
      原告先位、備位之訴均駁回。
貳、事實陳述摘要：
  一、原告方面：
    (一)先位之訴：
      1.緣訴外人即本件強制執行事件之債務人林進來於八十七年五月間，因投資購
        買包括原告所有坐落台中市○○區○○段四０號、四０之二地號土地上門牌
        號碼為台中市西屯區○○○街六二之八號之建物（下稱系爭建物）在內之八
        棟建物，而向被告借款一千萬元，並以該八棟建物設定抵押權予被告，設定
        權利價值共為一千萬元、債權存續期間為八十七年五月四日起至八十七年十
        一月四日止、清償日為八十七年十一月四日、利息按年息百分之六計算之抵
        押權予被告三人，並約定債務人林進來出售前三棟建物時，債權人即被告應
        配合按棟辦理部分塗銷登記，惟自出售第四棟時，以每償還二百萬元正即配
        合辦理一棟之部分塗銷登記。而依鈞院所調閱台中地方法院八十九年執字第
        二六０二二號拍賣抵押物案相關卷證資料，本件債務人林進來確曾具狀表示
        其與債權人間債權債務關係已因清償而消滅等情，原告認本件債務人林進來
        與被告間之債權債務關係已因清償而全數消滅，對此請鈞院命林進來提供其
        與被告間有關本件系爭借款之所有資金往來資料，並由林進來與被告加以對
        帳，即足以明瞭，惟迄本件言詞辯論終結時，原告及債務人林進來均無法提
        出任何證據證明之，合先敘明。
      2.被告主張債務人林進來雖已陸續清償八百萬元借款，被告並已分別辦理除系
        爭建物以外之其餘建物之抵押權塗銷登記，惟屆期債務人林進來尚有二百萬
        元借款債務未清償，故被告聲請鈞院以八十八年度拍字第五五五六號裁定，
        准將原告所有上開設定抵押權之系爭建物拍賣，被告等進而聲請鈞院執行處
        以八十九年度民執申字第二六０二二號拍賣抵押物強制執行事件（下稱本件
        強制執行事件）為強制執行，而於九十年十月九日，以四百零三萬八千元拍
        賣系爭建物，其中分配表上所列執行費用一萬九千六百二十二元，以及被告
        債權額二百萬元，原告並不爭執，惟關於再行分配予被告之遲延利息二百一
        十四萬二千元（本金2,000,000元×日息1%×1,071日〈87.11.04.—90.10.
        09.〉），以及違約金二百零八萬元（本金2,000,000元×日息1%×1,040日
       〈87.12.05.—90.10.09.〉），並非適法，詳如下述。
      3.系爭抵押權性質為「最高限額抵押權」：
        債務人林進來因向原告承購系爭抵押權設定契約書上所載八棟建物，乃向被
        告借款一千萬元，以為買賣房屋之訂金，並簽訂抵押借款契約書，該契約書
        第七條約定：「債務人出售三棟建物時債權人應配合按棟辦理部分塗銷登記
        ，惟自出售第四棟時以每償還新台幣二百萬整即配合辦理一棟之部分塗銷登
        記。」，亦即債務人林進來就前三棟建物所處分賣得之價金，應優先清償向
        原告承購系爭八間建物之價款，因此被告有義務配合塗銷抵押權登記，嗣第
        四棟起，只要債務人林進來每償還二百萬元，則被告即必須配合逐棟塗銷抵
        押權設定登記，換言之，原告為系爭建物之出賣人，其所以願提供系爭建物
        予債務人林進來以為其向被告借款之擔保，無非為配合林進來要求，藉此順
        利出售建物，以完成本件買賣交易，因此原告既非借款人，且所收到之買賣
        價金僅為一千萬元，則原告所提供系爭建物所擔保之範圍，當然亦僅止於一
        千萬元買賣價金範圍，以原告出賣人之地位，絕無為買受人個人借款所積欠
        之利息、違約金亦同樣承諾予以擔保或願意負責清償之理，對此亦經證人陳
        麗嬌即負責辦理部分塗銷抵押權之代書到庭證稱：「... 當初是林進來跟原
        告買八間房子，約定由林進來向被告借款一千萬元，並提供系爭八間房屋為
        被告設定共同擔保上開借款一千萬元，林進來跟兩造約定，前三間房子是清
        償房屋價款的部分，林進來仍須支付被告利息，但無須還款，清償後那三間
        房子即辦理抵押權塗銷登記，從第四間房子開始，林進來每賣出一間，就還
        被告二百萬元，並塗銷一間抵押權登記，總共五間房子，剛好擔保本件借款
        一千萬元。本件辦理設定抵押權的時侯，不是我辦的，但當時三方在討論設
        定抵押權時侯我有在場，我認為辦理抵押設定時三方都有約定，系爭擔保品
        ，就只擔保二百萬元的本金債權，而不包括林進來應付的利息及違約金，因
        為原告不是借款人。」等情，足認系爭抵押權僅以借款本金債權為擔保範圍
        ，並不包括遲延利息或違約金。至於債務人林進來於庭訊時，就鈞院一再問
        及「原告是否承諾願幫其還利息」等情時，再三支吾其詞，不敢正面以對，
        由此益徵本件借款及抵押權設定實情，確如原告所稱，原告根本不可能同意
        提供系爭房屋以為其借款利息、違約金之擔保，債務人林進來對此亦知之甚
        詳，然因既有本件擔保物可為其清償，其在蒙受其利之情形下，當然不願吐
        露實情，因此就鈞院所問，均係虛言以對，對此尚請鈞院明鑒。
      4.綜上所述，訴請鈞院判決如原告先位之訴之聲明所示。
    (二)備位之訴：
      退步言，縱本件抵押權性質係屬最高限額抵押者，本件分配表所列分配，亦屬
      錯誤，爰說明如下：
      1.本件分配表所載遲延利息起算日係屬錯誤：
        依卷附系爭土地建築改良物他項權利變更契約書所載，本件債務人林進來仍
        陸續還款至八十九年三月一日止，因此本件利息起算日應為八十九年三月二
        日，系爭分配表以八十七年十一月四日為利息起算日，已屬錯誤。
      2.本件僅能請求違約金，不得再行請求遲延利息：
        違約金有屬於懲罰之性質者，有屬於損害賠償約定之性質者，本件違約金如
        為懲罰之性質者，於上訴人履行遲延時，被上訴人除請求違約金外，固得依
        民法第二百三十三條規定，請求給付遲延利息及賠償其他之損害，然如為損
        害賠償約定之性質，則應視為因遲延所生之損害，業已依契約預定其賠償額
        ，不得更請求遲延利息及賠償損害（參最高法院六十二年台上字第一三九四
        號判例）。再者違約金除當事人另有訂定外，視為因不履行而生損害之賠償
        總額，民法第二百五十條定有明文。經查本件債務人林進來與債權人即被告
        就違約金部分，並未特別約定為懲罰性違約金，依前揭民法第二百五十條規
        定，應屬損害賠償總額預定性質之違約金。是既屬損害賠償總額預定性質之
        違約金，依前揭最高法院六十二年台上字第一三九四號判例意旨，債權人能
        請求違約金，而不得更行請求遲延利息及賠償損害，是本件分配表將遲延利
        息及違約金均納入計算範圍，亦屬錯誤。
      3.縱令被告得請求遲延利息，其利率亦屬過高：
        被告主張之約定利率已超過法定上限年息百分之二十，實屬過高。縱令被告
        得請求遲延利息之部分，原告認為應以本件約定利息之利率即年息百分之六
        為適當，亦即被告遲延利息債權額僅為三十五萬二千一百一十元（計算公式
        為：本金2,000,000元×年息6%×1,071日〈87.11.04.—90.10.09.〉）。
      4.本件違約金顯屬過高，請鈞院予以酌減：
        按約定之違約金過高者，法院得減至相當之數額，民法第二百五十二條定有
        明文。經查本件債務人與被告所約定之利息僅為年息百分之六，然違約金竟
        高達日息百分之零點一，相當於年息百分之三十六點五，此違約金應屬過高
        ，為此原告特爰前揭民法第二百五十二條規定，請求法院酌減至以年息百分
        之六計算為適當，亦即被告違約金債權額僅為三十四萬一千九百一十八元（
        計算公式為：本金2,000,000元×年息6%×1,040日〈87.12.05.—90.10.09.
        〉）。
      5.綜上所述，若鈞院認原告先位之訴為無理由，則被告所得分配之金額應為二
        百三十七萬一千七百三十二元（原告所提計算方式為：執行費19,622元＋本
        金2,000,000元＋遲延利息352,110元），故訴請鈞院判決如原告備位之訴之
        聲明所示。
      6.本院備註：原告於備位聲明所提計算方式與其陳述略有出入，惟原告迄言詞
        辯論終結時就其聲明並未為任何變更，併此敘明。
    (三)證據：
      1.提出還款日期紀錄表一紙為證。
      2.聲請訊問證人林進來、陳麗嬌（待證事實均為：系爭抵押權為限額二百萬元
        之最高限額抵押權）。
  二、被告方面：
    (一)系爭二百萬元之借款於本件執行時尚未清償：
      原告主張系爭借款已經清償云云，為不實在，倘系爭債權已經消滅，則原告豈
      有不提起債務人異議之訴，而聽任法院拍賣後，始提起分配表異議之訴之理？
      本件抵押債權如有清償，被告即依約辦理抵押權塗銷登記，倘借款已全部清償
      ，則豈有系爭抵押權不予塗銷之理？
    (二)本件抵押權並非最高限額抵押權：
      1.債務人林進來於八十七年五月，因投資購買包括系爭建物在內之台中市○○○街四八號等八棟建物，而向被告借款一千萬元，並以該八棟建物設定抵押
        權與被告，該八棟建物登記名義人雖各不同，但據悉實際上為訴外人黃義彬
        出資所購買，黃義彬於八十七年五月四日抵押借款契約書上，即列名為「見
        證人及擔保物提供人之代理人」。上述設定之抵押權，為一般抵押權，而非
        最高限額抵押權，不僅他項權利證明書上記載權利種類為「抵押權」而非「
        最高限額抵押權」甚為明確；而且該抵押權設定時，借貸金額已經明確，是
        與最高限額抵押權，須俟結算時，其債權額始告確定者，並不相同。另上述
        抵押借款契約第七條約定：債務人出售前三棟建物時，債權人應配合按棟辦
        理部分塗銷登記，惟自出售第四棟時，以每償還新台幣二百萬元正即配合辦
        理一棟之部分塗銷登記。又系爭抵押權設定登記後，依上述抵押借款契約第
        七條約定而辦理變更登記時，在他項權利變更契約書「原設定權利價值」一
        欄，債務人林進來方面委任之代書將之記載為本金最高限額一千萬元整，地
        政機關審核時，以其不符原先約定，而要求更正，因此該契約書遂刪除「本
        金最高限額」六個字，是系爭抵押權為一般抵押權而非最高限額抵押權，甚
        為明確，故系爭抵押權約定擔保範圍，除借款本金外，尚包括利息、遲延利
        息與違約金，其抵押權設定契約書記載明確。
      2.原告雖主張系爭抵押權設定之初，僅約定擔保借款債權本金，而不擔保利息
        與違約金云云，並舉證人陳麗嬌為證。惟查當初抵押物提供人（包括本件原
        告）僅言明其僅為擔保物提供人，而不為系爭借款債務之連帶保證人，並未
        提及抵押權僅擔保本金不擔保利息及違約金。證人陳麗嬌之證詞並不實在，
        而縱使陳麗嬌之證述情節屬實，則原先洽談時，雖「約定」設定之抵押權僅
        擔保本金，不擔保利息及違約金，但嗣後辦理抵押權設定時，既經於抵押權
        設定契約之書面載明系爭抵押權所擔保借款債權之利息、遲延利息及違約金
        ，自應解為當事人已變更原先之約定，而約定擔保及於利息、違約金債權。
    (二)遲延利息起算日及其利率之部分：
      1.本件借、貸及抵押人三方，既已約定每清償二百萬元借款，即塗銷一棟建物
        之抵押權登記，於是借款債務人為辦理某棟房屋之抵押權塗銷登記，其僅就
        該棟房屋所擔保借款之本金（每筆二百萬元）與其利息為清償，其餘部分之
        利息則未一併清償。因此，系爭借款其他部分雖於八十九年清償利息，但本
        件之本金二百萬元部分，其利息並未一併清償，是原告主張本件系爭債權之
        遲延利息應自八十九年三月起算云云，自非可採。
      2.按遲延之債務，以支付金錢為標的者，債權人得請求依法定利率計算之遲延
        利息，但約定之利率較高者，仍從其約定利率，民法第二百三十三條第一項
        定有明文。系爭抵押權設定契約約定，遲延利息按每百元日息一角計收，其
        約定利率高於法定利率年息百分之五，是關於遲延利息，自應按約定之每百
        元日息一角計算。而系爭抵押借款約定清償期為八十七年十一月四日，是應
        自該日起計付遲延利息，自無疑義。而每百元日息一角，其年息為百分之三
        十六點五，超過年息百分之二十，依民法第二百零五條規定，只是被告對於
        超過部分之利息無請求權而已，原告主張按年息百分之六計算云云，自屬無
        據。而參照民法第二百三十三條第二項之規定，則當事人得就未遲延時之利
        息與遲延利息，分別約定利率，是原告主張本件遲延利息應按年息百分之六
        計算，其非可採。
    (三)違約金得否請求以及其利率之部分：
      1.本件違約金性質上為懲罰性質之違約金，與遲延利息為二事，原告主張被告
        僅得就二者擇一行使權利云云，並無依據，自非可採。
      2.若鈞院認違約金部分有酌減之必要，請鈞院參酌同類案件即鈞院九十年度訴
        字第一八七七號最後是以年息百分之十五作為和解之計算基礎。
    (四)證據：
      提出(1)抵押借款契約書乙份、(2)他項權利證明書三紙、(3)建築改良物抵押權設
      定契約書及其附件乙份、(4)建築改良物他項權利變更契約書及其附件六份等（
      均為影本）為證。
參、本院依職權調閱本院八十九年度民執申字第二六０二二號拍賣抵押物強制執行事
    件全案案卷。
肆、程序部分：
    按債權人或債務人對於分配表所載各債權人之債權或分配金額有不同意者，應於
    分配期日一日前，向執行法院提出書狀，聲明異議，又債權人或債務人之異議，
    因受通知之債權人或債務人為反對之陳述而未終結者，為異議之債權人或債務人
    得向執行法院對為反對陳述之債權人或債務人提起分配表異議之訴，強制執行法
    第三十九條第一項、第四十一條第一項分別定有明文。分配表異議之訴，係指債
    權人或債務人對於分配表不同意，於分配期日前，向執行法院提出書狀聲明異議
    ，經執行法院認為非正當，或雖認為正當而因他債權人或債務人有反對之陳述，
    致異議未終結，由聲明異議人自分配期日起十日內，對於反對陳述之他債權人或
    債務人提起之訴訟而言，其訴訟標的為對於分配表金額之計算及分配之次序有爭
    執，而請求執行法院更正。經本院調閱上開八十九年度民執申字第二六０二二號
    拍賣抵押物執行事件卷宗，原告即本件執行債務人係於分配期日即九十一年七月
    二十五日一日前，向本院對執行債權人即本件被告聲明異議，進而提起本件分配
    表異議之訴，於法相符，合先敘明。
伍、法院之判斷：
  一、兩造所不爭執之部分：
    (一)債務人林進來於八十七年五月，因投資購買坐落台中市○○區○○段四０號等
      十筆土地上門牌號碼為台中市西屯區○○○街四八號、六０之一號、六０之七
      號、六六號、六六之一號、六二之二號、六二之五號、六二之八號等八棟建物
      （其中門牌號碼為台中市西屯區○○○街六二之八號建物為原告所有，下稱系
      爭建物），而向被告借款一千萬元，並以該八棟建物設定抵押權予被告，設定
      共同擔保權利價值為一千萬元、債權存續期間為八十七年五月四日起至八十七
      年十一月四日止、清償日為八十七年十一月四日、利息按年息百分之六計算之
      抵押權予被告三人，並約定債務人林進來出售前三棟建物時，債權人即被告應
      配合按棟辦理部分塗銷登記，自出售第四棟時起，以每償還二百萬元借款債務
      ，被告即配合辦理一棟之部分塗銷登記。（此有被告所提抵押借款契約書乙份
      、他項權利證明書三紙、建築改良物抵押權設定契約書及其附件乙份等附卷可
      稽）
    (二)債務人自八十七年八月起至八十九年三月止，已陸續清償系爭借款本金八百萬
      元，被告亦已依約逐次辦理抵押權塗銷登記並變更擔保權利總金額，迄被告聲
      請本件強制執行時，已變更擔保權利總金額為二百萬元，並僅餘系爭建物尚未
      辦理抵押權塗銷登記。（此有被告所提建築改良物他項權利變更契約書及其附
      件六份等在卷可按，並經本院調閱上開執行卷宗核閱屬實。）
    (三)被告向本院聲請以八十八年度拍字第五五五六號裁定，准將原告所有上開設定
      抵押權之系爭建物拍賣，其後聲請本院執行處以八十九年度民執申字第二六０
      二二號拍賣抵押物強制執行事件（下稱本件強制執行事件）為強制執行，而於
      九十年十月九日，以四百零三萬八千元拍賣系爭建物，九十一年七月三日所作
      分配表上所列分配次序依序為執行費用一萬九千六百二十二元：債權人為本
      件被告；第一順位抵押權共計六百二十二萬二千元：債權人為本件被告（該
      金額包括(1)借款本金二百萬元、(2)遲延利息二百一十四萬二千元（本金
      2,000,000元×日息1%×1,071日〈自87.11.04.起算至90.10.09.止〉）、(3)違
      約金二百零八萬元（本金2,000,000元×日息1%×1,040日〈自87.12.05.起算
      至90.10.09.止〉），不足額為二百二十萬三千六百二十二元。其中僅關於
      執行費用一萬九千六百二十二元及(1)第一順位抵押權借款本金二百萬元之金
      額部分，為原告所是認。
  二、本件爭點首為：被告就系爭二百萬元借款之執行債權於本件執行時已否獲得清
      償？
    (一)原告主張債務人林進來於本件強制執行事件中曾具狀表示其與債權人間就債權
      債務關係早已因清償而消滅等情，且債務人林進來經原告聲請而於九十一年十
      一月二十六日本院準備程序時到庭證述：「這筆一千萬元我都還完了... 」等
      語，然為被告否認之。
    (二)經查，證人即本件借款債務人林進來既係向被告借款用以投資系爭建物在內之
      八筆不動產，復以原告所有之系爭建物做為借款擔保物，則證人林進來就本件
      訴訟結果難謂無直接利害關係，且其證言亦有足生其受有財產上直接損害之虞
      ，其證言可信性即非無疑；次查，依卷附債務人林進來與被告所簽訂並由原告
      蓋章於其上之抵押借款契約書第七條既明文約定：「債務人出售三棟建物時債
      權人應配合按棟辦理部分塗銷登記，惟自出售第四棟時以每償還新台幣二百萬
      整即配合辦理一棟之部分塗銷登記。」等語，且自八十七年八月起至八十九年
      三月止，因債務人林進來已陸續清償系爭借款本金達八百萬元，被告亦均已依
      約逐次辦理抵押權塗銷登記並變更擔保權利總金額，而迄被告聲請本件強制執
      行事件時，系爭建物尚未辦理抵押權塗銷登記，僅變更擔保權利總金額減為二
      百萬元，衡諸常情，倘系爭二百萬元之借款業已清償，債務人林進來顯無捨訴
      請被告依約辦理塗銷抵押權設定登記、原告於執行程序進行中亦無捨提出債務
      人異議之訴等方法，而遲至本件執行事件拍賣完結後，方行提起本件分配表異
      議之訴之道理；復查，本件房屋買賣及借款清償之流程既為債務人林進來自第
      四棟建物起，每賣出一棟即清償借款二百萬元，然迄被告聲請本件強制執行事
      件時，系爭建物之所有權人仍為設定抵押權時之原所有權人（即原告），並未
      變更為第三人所有，顯見系爭建物斯時尚未賣出，而與原告所稱本件清償借款
      之流程不相符合；又查，原告所提出之債務人林進來還款紀錄單上，僅載有前
      所陸續清償八百萬元之日期，文末尚記載「尚欠二百萬元」等文字，則該還款
      紀錄更無從證明原告所述情節。
    (三)末者，本院審理時經原告聲請，曾多次通知債務人林進來於九十一年九月三日
      、同年十月一日、同年十月二十九日及同年十一月二十六日之準備程序到庭說
      明，並依原告及債務人林進來所請，酌留時間供其提出還款之證明，惟債務人
      林進來始終均以拿不出還款證據之語推諉，原告迄本件言詞辯論終結時，亦未
      提出任何證據以實其說，故被告就系爭二百萬元借款之執行債權於本件執行時
      未獲清償乙事，應堪採信。
  三、本件爭點次為：本件抵押權設定為最高限額抵押權抑或普通抵押權？
    (一)按所謂最高限額抵押權，乃為預定抵押物應擔保債權之最高限額所設定之抵押
      權，係指在抵押權存續期間內，發生之債務，於最後決算時，在最高限額內有
      擔保效力而言，此種抵押權所擔保之債務，除訂約時已發生者外，即將來發生
      之債務在約定限額之範圍內，亦為抵押權效力所及，而與一般抵押權，為專就
      現存特定之債務為擔保者，有所不同，而當事人間究成立何種抵押權，應以設
      定登記之內容為斷，最高法院著有八十五年台上字第二０六五號判例要旨及八
      十八年度台上字第四四四號判決要旨可供參照，且亦為我國民法物權編修正草
      案所採用。而本件抵押權所擔保之債權，其種類及範圍究竟為何，當屬抵押權
      之權利內容，依法應經登記，始生物權之效力。
    (二)經查，依卷附之建築改良物抵押權設定契約書及其附件乙份與他項權利證明書
      三紙所載，本件抵押權設定之初，不僅他項權利證明書上記載權利種類為「抵
      押權」而非「最高限額抵押權」等文字，且該抵押權設定時，擔保金額為斯時
      已經明確存在之一千萬元借款債權，而其上所載權利存續期間八十七年五月四
      日至八十七年十一月四日止，係指本件借款約定清償期於八十七年十一月四日
      屆至，又系爭抵押權設定登記後，依上述抵押借款契約第七條約定而辦理變更
      登記時，在本件強制執行事件之案卷中所附他項權利變更契約書原本上，於「
      原設定權利價值」一欄，留有更正並刪除「本金最高限額」六個字而僅餘「抵
      押權三字」等字跡，亦為兩造所不爭執，則本件抵押權之設定，既文字用語均
      為「普通抵押權」而非「最高限額抵押權」，又係擔保已然特定存在之一千萬
      元借款債權，且非擔保在將來一定存續期間內所發生之債權而須俟結算後其債
      權額始告確定者，自與前述「最高限額抵押權」之定義及實務運作不相符合。
    (三)綜上所述，本件抵押權應為普通抵押權甚為明確，原告主張為二百萬元之最高
      限額抵押權，尚屬無據，不能採信。
  四、本件爭點再為：系爭二百萬元借款本金所生之遲延利息及違約金等部分是否亦
      為系爭抵押權所擔保之範圍？
    (一)按抵押權所擔保者為原債權、利息、遲延利息，及實行抵押權之費用。但契約
      另有訂定者，不在此限，民法第八百六十一條定有明文。又違約金雖非前開條
      文明文規定抵押權之法定擔保範圍，但若經約定為抵押權擔保之範圍且經登記
      者，亦應在抵押權擔保債權範圍內。原告雖主張本件抵押權設定時，契約真意
      並不包括擔保系爭二百萬元借款債權之利息、遲延利息及違約金之部分，並舉
      證人陳麗嬌即辦理本件抵押權塗銷登記之代書為證，然亦為被告所否認。
    (二)經查，卷附之抵押權設定契約書及歷次他項權利變更契約書上，均明確載有「
      利息：按週年利率百分之六計算」、「遲延利息：每百元日息壹角計收」及「
      違約金：每百元日息壹角計收」等文字，而並無抵押權擔保範圍不包括利息、
      遲延利息及違約金部分之除外約定之記載，且均經原告（義務人即設定人）用
      印蓋章於各份契約書上；次查，證人陳麗嬌即負責辦理塗銷抵押權之代書於九
      十一年九月三日係到庭證稱：「... 本件辦理設定抵押權的時侯，不是我辦的
      ，但當時三方在討論設定抵押權時侯我有在場，我認為辦理抵押設定時三方都
      有約定，系爭擔保品，就只擔保二百萬元的本金債權，而不包括林進來應付的
      利息及違約金，因為原告不是借款人。」等語，則證人陳麗嬌一則並非辦理系
      爭抵押權設定之代書，關於系爭抵押權設定時三方當事人之真意，難謂有確實
      之瞭解，二則證人係以原告並非借款人而據以推測認為系爭抵押權不應擔保利
      息及違約金，其證言實屬其個人意見與臆測之陳述，亦難謂即為立約當事人訂
      約時之真意，其證言尚難逕予採信。
    (三)從而，兩造既均不爭執各該契約書之形式上真正，原告復未能舉證證明兩造有
      何系爭抵押權擔保範圍不包括本件遲延利息及違約金等部分之特別約定，則被
      告辯稱系爭抵押權擔保範圍及於系爭二百萬元借款本金所生之遲延利息及違約
      金等情，當屬可信。
  五、本件爭點尚有：本件分配表上分配予被告關於遲延利息債權額之部分，其起算
      日及約定利率是否適法、妥當？
    (一)按給付有確定期限者，債務人自期限屆滿時起，負遲延責任；遲延之債務，以
      支付金錢為標的者，債權人得請求依法定利率計算之遲延利息。但約定利率較
      高者，仍從其約定利率，民法第二百二十九條第一項、第二百三十三條第一項
      分別定有明文。
    (二)經查，本件一千萬元之借款債權清償日為八十七年十一月四日等情，為兩造所
      不爭執，故債務人林進來自該期限屆滿時起，即應負遲延責任，債務人林進來
      雖已陸續清償八百萬元之借款債務，然並無得解免其尚欠系爭二百萬元金錢債
      務之遲延責任，且不因債務人林進來是否曾依約清償部分利息（年利率百分之
      六計算者）而異其責任，蓋遲延利息之性質乃為金錢債務因遲延給付而生之損
      害賠償，要與一般利息作為法定孳息之性質並不相同，故被告請求自遲延時起
      即八十七年十一月四日起算遲延利息，並無不當，原告主張應自八十九年三月
      二日起算，則屬無據。兩造抵押權設定之擔保範圍既包括遲延利息之部分，且
      該遲延利息之利率既經約定，並已高於民法第二百零三條之年息百分之五之法
      定利率，則被告自得請求依約加計遲延利息。原告雖主張應比照約定利息即年
      利率百分之六計算，惟利息及遲延利息之性質不同，已業如前述，則原告上開
      主張並無依據，尚非可採。
    (三)惟按，約定利率，超過週年百分之二十者，債權人對於超過部分之利息，無請
      求權，民法第二百零五條亦定有明文。本件遲延利息之利率係約定以每百元日
      息一角計付，實則相當於年息百分之三十六點五，顯已逾法定利率之上限甚鉅
      ，被告對於超過部分之利息自無請求權，是本院認本件分配表上所列遲延利息
      債權額應以一百一十七萬三千六百九十九元為當（計算公式：本金2,000,000
      元×年息20%×1,071日〈87.11.04.—90.10.09.〉）。
  六、本件爭點末為：本件分配表分配予被告關於違約金債權額之部分，其計算利率
      是否適法、妥當？
    (一)按當事人得約定債務人於債務不履行時，應支付違約金。違約金，除當事人另
      有訂定外，視為因不履行而生損害之賠償總額。其約定如債務人不於適當時期
      或不依適當方法履行債務時，即須支付違約金者，債權人除得請求履行債務外
      ，違約金視為因不於適當時期或不依適當方法履行債務所生損害之賠償總額，
      修正後之民法第二百五十條定有明文（八十八年四月二十一日修正，八十九年
      五月五日施行，又民法債編施行法第十八條明定：民法第二百五十條至第二百
      五十三條之規定，於民法債編施行前約定之違約金，亦適用之。）。次按，違
      約金有損害賠償性質違約金及懲罰性質違約金之區別，其效力各自不同，前者
      以違約金作為債務不履行所生損害之賠償總額，後者以強制債務之履行為目的
      ，為確保債權效力所定之強制罰，於債務人不履行時，債權人除得請求支付違
      約金外，並得請求履行債務，或不履行之損害賠償，而當事人約定之違約金究
      屬何者，應依當事人之意思定之，如依契約文字及立約時之客觀情事不足以認
      為當事人之真意為懲罰性違約金之約定者，則依民法第二百五十條第二項規定
      ，視為賠償性之違約金。
    (二)經查，衡諸一般金融業者放款核貸之實務運作上，分別就遲延利息及違約金部
      分各為約定，蓋以遲延利息作為遲延給付之損害賠償計算依據，而以違約金作
      為強制借款人遵期清償借款債務，為確保債權效力所定之強制罰，當屬懲罰性
      質違約金之性質，而與損害賠償性質違約金有所不同。本件既屬借款之金錢債
      務，兩造以及債務人林進來成立系爭抵押權契約及歷次辦理他項權利變更時，
      亦均已明確分別就「利息」、「遲延利息」及「違約金」等有所約定，核其性
      質應屬懲罰性質違約金性質之約定，被告除得請求支付該懲罰性質之違約金外
      ，並得請求遲延利息作為不履行之損害賠償，原告主張被告僅得擇一請求，尚
      屬無據。
    (三)惟按，當事人約定契約不履行之違約金過高者，法院得依民法第二百五十二條
      以職權減至相當之數額，本件原告主張前開有關違約金之約定過高，請求酌減
      等語，然前開所指之「相當」，須依一般客觀事實、現時社會經濟狀況及當事
      人所受損害情形，以為酌定標準。又約定之違約金是否過高，應就債務若能如
      期履行，債務人可得享受之利益亦即債權人所受實際之損失為衡量核減之標準
      ，最高法院著有五十年台上字第一九號判例要旨可供參照。本院審酌本件債權
      原本為二百萬元，以前述按年息百分之二十計算之遲延利息共計為一百一十七
      萬三千六百九十九元，被告所受損害已能獲得相當之補償，又因債務人林進來
      自八十七年十一月四日即清償期屆至迄系爭建物拍賣時止之違約期間已近三年
      ，故前述遲延利息之數額之所以高達一百一十七萬餘元等情，並衡諸一般客觀
      事實、社會經濟狀況以及懲罰性違約金重在確保債權效力所定之強制罰之性質
      等情事之綜合判斷結果，認為被告依約請求按每百元日息一角亦即年息百分之
      三十六點五計算之違約金，即高達二百零八萬元（亦即本金2,000,000元×日
      息1%×1,040日〈87.12.05.—90.10.09.〉），已逾二百萬元之本金，顯屬過
      高，有失公允，爰依職權予以酌減至按年息百分之十計算，亦即本件分配表上
      所列分配予被告之違約金債權額應以五十六萬九千八百六十三元為當（計算公
      式：本金2,000,000元×年息10%×1,040日〈87.12.05.—90.10.09.〉）。
  七、綜上所述，原告主張本院八十九年度民執申字第二六０二二號拍賣抵押物執行
      事件於民國九十一年七月三日作成之分配表中，就被告丙○○、乙○○、丁○○分配所得之金額四百零三萬八千元之債權額，應減為三百七十六萬三千一百
      八十四元（亦即如附件所示：執行費用19,622元＋本金債權2,000,000元＋遲
      延利息1,173,699元＋違約金569,863元＝3,763,184元），剩餘額二十七萬四
      千八百一十六元應分配予原告，為有理由，應予准許，逾此部分之請求為無理
      由，應予駁回。
陸、據上論結：本件原告先位之訴為無理由，備位之訴為一部有理由，一部無理由，
    依民事訴訟法第七十九條但書、第八十五條第一項，判決如主文。
中      華      民      國    九十二    年      二      月     十四     日
                                    臺灣臺中地方法院民事第三庭
~B審判長法  官  張瑞蘭
~B      法  官  王金洲
~B      法  官  廖慧如
右為正本，係照原本作成。
如對本判決上訴，須於判決送達後二十日內向本院提出上訴狀。
中      華      民      國    九十二    年      二      月     十四     日
~B      法院書記官


司法院資訊處製作；財團法人民間司法改革基金會備份。
